臺灣臺南地方法院民事判決　九十一年度訴字第一○○號
　　原　　　告　甲○○○○○○.
　　被　　　告　乙　○　○
右當事人間請求給付承攬報酬事件，本院判決如左：
    主      文
被告應給付原告新台幣陸拾萬陸仟伍佰柒拾玖元，及自民國九十一年一月十二日起至
清償日止，按週年利率百分之五計算之利息。
訴訟費用由被告負擔。
本判決於原告以新臺幣貳拾萬元為被告供擔保後，得假執行。但被告如於假執行程序
實施前，以新臺幣陸拾萬陸仟伍佰柒拾玖元為原告預供擔保，得免為假執行。
    事實及理由
一、按訴狀送達後，原告不得將原訴變更或追加他訴。但請求基礎事實同一者；擴張
    或減縮應受判決事項之聲明者；不甚礙被告之防禦及訴訟之終結者，不在此限。
    民事訴訟法第二百五十五條第一項第二款、第三款、第七款分別定有明文。本件
    原告起訴時係依據承攬契約之法律關係請求被告應給付新台幣（下同）六十六萬
    五千七百六十九元及自起訴繕本送達翌日起至清償日止之法定遲延利息。嗣於民
    國（下同）九十一年三月十四日具狀請求減縮聲明為被告應給付六十萬六千五百
    七十九元及其法定遲延利息，並就如附表一編號一所示之承攬報酬部分，追加以
    借貸之法律關係請求，因其請求之基礎事實同一，亦不甚礙被告之防禦及訴訟之
    終結，合於首揭規定，應予准許，先予敘明。
二、本件原告起訴主張：原告係代客從事設計、印刷之廣告社，自九十年四月起至十
    一月間止，被告陸續委請原告代為設計、印刷名片及藥品之包裝盒、外貼標籤及
    其內之說明書等，原告均已依約交貨完畢，被告自應依約給付報酬六十萬六千五
    百七十九元，被告於定做時乃至交貨後，對於交貨明細及價格，均無異議，但嗣
    後卻又巧立名目拒不付款，經原告多次好言催討，仍置之不理，原告不得已爰依
    承攬及借貸契約之法律關係訴請被告給付前開報酬等語，並聲明：（一）被告應
    給付原告六十萬六千五百七十九元，及至起訴狀繕本送達翌日起至清償日止，按
    年息百分之五計算之利息。（二）願供擔保，請准宣告假執行。
三、被告則以：（一）被告否認兩造間有承攬契約關係：被告係優之堡生技製藥股份
    有限公司（下稱優之堡公司）之法定代理人，被告僅代理優之堡公司與原告接洽
    印刷事宜，原告係受優之堡公司之訂製，代為設計、印刷名片、包裝盒、說明書
    等，是原告訴請被告給付承攬報酬，自無理由。又依原告所提出給付系爭承攬報
    酬如附表二所示支票，可知發票人係優之堡公司，自見承攬契約係存在於原告及
    訴外人優之堡公司間，與被告無涉。（二）縱認兩造確實存有承攬關係，就其中
    如附表一編號一所示之報酬，其已交付訴外人優之堡公司所簽發如附表二編號一
    所示之支票一紙予原告，並已兌現，原告仍訴請給付該部分報酬，自屬無據。被
    告為清償前開票款係另向原告借貸同額（二十四萬二千七百十七元）款項，附加
    兩個月利息，而簽發如附表二編號二所示之支票交付原告，並非「新債清償」或
    換票。（三）被告於八十二年十月間即與原告有生意往來（當時包裝盒每只二．
    七元，外標籤每只０．四元），然於八十七年一月八日，優之堡公司成立後，於
    八十八年三月間，被告欲以優之堡公司名義行銷，乃變更包裝盒之設計，並同意
    負責設計費及製版費，然費用已於第一批交貨時以包裝盒每只四．五元支付完畢
    ，詎原告竟趁被告未察，將每批送貨均以每只裝盒四．五元（超收一．八元）標
    籤０．五五元（超收０．一五元）請款收費，被告近來始知其情，故拒絕付費，
    並主張應將超額部份抵銷之。而雙方自八十八年三月三十日迄九十一年二月十二
    日共交易一百四十四萬八千零七十七元，顯見原告應退回被告五十七萬九千二百
    三十元｛0000000×（四．五－二．七）＼四五＝五七九二三０元｝（詳
    如附表四），上開金額爰在原告得主張之範圍內為抵銷之抗辯。另依雙方往來交
    易明細表（即附表四所示）可知八十八年十二月十五日，被告曾給付報酬三萬九
    千二百元，上開報酬係被告未付「痛風丸盒」九六七八個、「滋補養榮丸盒」四
    八四０個之費用，可知單價為每個盒子二．七元〔二．七×（九六七八＋四八四
    ０）三九一九八六元〕（因三九一九八六元為計算方便，故以整數支付）等語資
    為抗辯。並聲明：（一）原告之訴及假執行聲請均駁回。（二）如受不利判決，
    請准供擔保免為假執行。
四、本件兩造首要爭執點為系爭承攬契約之定作人究係被告或訴外人優之堡公司？經
    查：
    （一）原告自八十二年十月間起即與被告陸續有承攬契約存在，由原告為被告製
          作名片、包裝盒、外貼標籤及其內之說明書等，迄至八十七年一月八日訴
          外人優之堡公司成立（被告為法定代理人），八十八年三月間，雙方同意
          變更設計（即在包裝盒上加印優之堡公司為總經銷商等字樣），嗣自八十
          九年四月間起至十一月間止，原告仍陸續交付如附表一編號一、二所示數
          量之包裝盒、外貼標籤及其內之說明書等予被告受領等情，此為兩造所不
          爭，並有變更前、後之包裝盒各一紙在卷可稽，堪認為真實。
    （二）兩造既自八十二年十月間起即陸續有承攬契約存在，則訴外人優之堡公司
          成立之後，兩造雖同意變更包裝盒之設計，然兩造是否亦同意將承攬契約
          之定作人變更為訴外人優之堡公司？依原告所提出之自八十九年四月間起
          至十一月間止之估價單及客戶簽收單之記載，客戶名稱均為「潘大夫」（
          即被告）並非訴外人優之堡公司，而被告就該等私文書之記載既無意見而
          簽收，應認被告就契約當事人為其本人並無異議。至被告認系爭承攬契約
          之定作人為訴外人優之堡公司，無非以給付承攬報酬之支票係以訴外人優
          之堡為發票人，而非以被告為發票人；且優之堡公司成立後，既變更包裝
          盒之設計，其契約之當事人自亦應變更為訴外人優之堡公司為其論據。然
          支票僅係給付報酬之方式，發票人並不必然為契約之當事人，而變更包裝
          盒設計，亦不必然變更契約當事人；而被告雖係優之堡公司之法定代理人
          ，然兩造既自八十二年起即陸續有承攬契約存在，則被告於變更設計時若
          未明示之其身分之變更，則自無法僅單純以訴外人優之堡公司之成立，即
          認定兩造於八十八年三月間之變更設計，被告係以訴外人優之堡公司法定
          代理人之身分與原告訂立契約，是被告所辯尚無所憑。
五、按債之當事人約定債務人將來應為某他種給付以代原定給付，而使原定給付債務
    消滅者，係屬債之標的之變更。此與因清償債務而對於債權人負擔新債務，並因
    新債務之履行，而使舊債務消滅之新債清償，並不相同；易言之，新債清償與債
    之更改不同，前者，新債務不履行，舊債務不消滅。後者，成立新債務，消滅舊
    債務（最高法院八十五年度台上字第四四一號、七十九年度台上字第二三四五號
    判決參照）。本件被告辯稱如附表一編號一所示之承攬報酬，其已以如附表二編
    號一所示之支票給付，支票屆期，其因無力清償，乃向原告借款以兌付該票款，
    併另簽發如附表二編號二所示之支票予原告，是該部分之報酬其應已給付等語。
    而原告就如附表二編號一所示之支票票款，係被告持附表二編號二所示之支票向
    其借款後始得兌領一節，並不爭執，僅主張因新債務即附表二編號二之支票並未
    兌現，是被告所負之舊債務即承攬報酬自未消滅，然若舊債務已消滅，則原告就
    該部份數額，亦一併主張依借貸之法律關係請求被告返還等語。經查，如附表二
    編號一、二之支票，並非單純之換票，因原告已將該編號一之支票轉讓予第三人
    ，無法直接換票，是原告乃依被告之要求至銀行存款，以供被告轉帳兌付該票款
    ，而被告即重新簽發該編號二之支票予原告等情，既為原告所不爭，而被告交付
    編號一之支票雖不過為履行給付報酬之方式，但苟該紙支票能兌現，自有使承攬
　　契約之報酬歸於消滅，惟若未獲兌現，即難謂承攬報酬因此交付行為而歸於消滅
　　；本件該編號一之支票既已兌現（並非換票），則該部分之承攬報酬自應已消滅
　　，原告自不得再以承攬契約之法律關係請求被告給付。但被告既已自承該二十四
　　萬二千七百十七元之票款係其向原告借款以兌現，並簽發如附表二編號二所示之
　　支票以清償該借款，則應認兩造係約定該借款之清償日期為支票之發票日即九十
　　年十一月二十七日，而該編號二之支票既未能兌現，是原告另基於借貸之法律關
　　係，請求被告返還借款二十四萬二千七百十七元及自起訴狀送達翌日即九十一年
　　一月十二日起至清償日止之法定遲延利息，自有理由，應予准許。
六、又按承攬契約因當事人互相表示意思一致者，無論其為明示或默示，即為成立（
    民法第一百五十三條第一項）。即契約雙方對於一定之工作及報酬兩者，一經同
    意，承攬契約即為成立，既不須有何方式，更無須為現實履行。又所謂默示之意
    思表示，係指表意人之舉動或其他情事，足以間接推知其效果意思者而言（最高
    法院八十六年度台上字第四四二號判決參照）。又報酬應於工作交付時給付之，
    無須交付者，應於工作完成時給付之。工作係分部交付，而報酬係就各部分定之
    者，應於每部分交付時，給付該部分之報酬。民法第五百零五條亦定有明文。本
    件原告既已交付如附表一編號二之包裝盒等定作物予被告，則被告自應依約給付
    報酬，然被告就該包裝盒報酬之計算方式有爭執，經查：
    （一）依原告所提出自八十四年起至八十九年十一月間止，兩造就各項定作物報
          酬之計算方式詳如附表三所示，並提出估價單十二張為證，而被告就此估
          價單之真正並不爭執，自堪信為真實。
    （二）被告雖抗辯包裝盒每個應以二‧七元計算，而非以四‧五元計算，是原告
          自八十八年三月三十一日起以每個四‧五元計算所超收如附表四所示之報
          酬五十七萬九千二百三十一元應退還被告云云，然被告自八十八年三月間
          起至八十九年三月間止，長達一年之久，對原告就大包裝盒以每個四‧五
          元計算報酬既均無意見而付款，應足認其已默示原告所提出報酬之計算方
          式，被告又未能提出其他事證以證明系爭包裝盒之報酬應為每個二‧七元
          ，是被告所辯自無足憑採。
    （三）況被告辯稱系爭包裝盒每個報酬應為二‧七元，竟提出其八十八年十二月
          十五日（票款三萬九千二百元）所交付之支票為其論據，然依附表四（被
          告主張抵銷債權之計算方式）之記載，被告又認前開八十八年十二月十五
          日之支票，係給付原告以包裝盒每個四‧五元計算之報酬，是被告就該支
          票所給付之報酬究係以每個二‧七元計算或以四‧五元計算，前後主張顯
          不一致，自不足採信。
    （四）另被告辯稱其與第三人之承攬契約，每個包裝盒係二‧九元或二‧八元，
          顯見原告所收之報酬不合市場行情云云，然契約既係當事人互相表示意思
          一致即成立，則兩造當事人就該契約之必要之點，只要意思合致，自可任
          意約定，與第三人之契約無涉，故被告與第三人之契約自不足以影響其與
          原告之契約，被告此部分之辯稱亦不足採。至被告聲請將系爭包裝盒送請
          專業機關鑑定承攬之報酬一節，按契約自由本為契約法之指導原則，系爭
          包裝盒之承攬報酬如何計價，本委諸兩造當事人自由決定，專業機關之鑑
          定並不能影響系爭契約之約定，是本院認無鑑定之必要，附此敘明。
    （五）綜上，被告辯稱系爭包裝盒每個之報酬應為二‧七元既無所憑，則其主張
          之抵銷債權自亦無理由，從而，原告依據承攬契約請求被告給付如附表一
          編號二所示之承攬報酬三十六萬三千八百六十元及自起訴狀繕本送達翌日
          即九十一年一月十二日起至清償日止之法定遲延利息，於法有據，應予准
          許。
七、綜上所述，原告主張依據借貸及承攬契約之法律關係，請求被告給付六十萬六千
    五百七十九元及自起訴狀繕本送達被告翌日即九十一年一月十二日起至清償日止
    ，按週年利率百分之五計算之利息，為有理由，應予准許。又兩造陳明願供擔保
    請為宣告假執行或免為假執行，經核均與規定相符，爰分別酌定相當之擔保金額
    予以宣告。
八、結論：原告之訴為有理由，依民事訴訟法第七十八條、第三百九十條第二項、第
    三百九十二條，判決如主文。
中　　　華　　　民　　　國　　九十一　　年　　　七　　　月　　　十　　　日
　　　　　　　　　　　　　　　　　 臺灣臺南地方法院民事第二庭
~B法　　　官　洪　碧　雀
右為正本係照原本作成。
如對本判決上訴，須於判決送達後廿日內向本院提出上訴狀。
中　　　華　　　民　　　國　　九十一　　年　　　七　　　月　　　十　　　日
~B法院書記官　顏　惠　華
~F0
~T40
┌──────────────────────────────────────────────────────┐
│附表二：　　　　　　　　　　　　　　　　　　　　　　　　　　　　　　　　　　      九十一年度訴字第一００號  │
├─┬─────────┬─────────┬───────────┬────────┬────────┬──┤
│編│　發　　票　　人　│　付　　款　　人　│發　　　　票　　　　日│ 票　面　金　額 │ 支　票　號　碼 │備考│
│號│　　　　　　　　　│　　　　　　　　　│　（  民     國  ） 　│ 　（新台幣）　 │　　　　　　　　│　　│
├─┼─────────┼─────────┼───────────┼────────┼────────┼──┤
│１│優之堡藥品有限公司│第一商業銀行鹽水分│九十年九月三十日　　　│二十四萬二千七百│ＲＡ一三八一八八│　　│
│　│　　　　　　　　　│行　　　　　　　　│　　　　　　　　　　　│十七元　　　　　│五　　　　　　　│　　│
├─┼─────────┼─────────┼───────────┼────────┼────────┼──┤
│２│優之堡藥品有限公司│第一商業銀行鹽水分│九十年十一月二十七日　│二十五萬四千八百│ＲＡ一三九四一二│　　│
│　│　　　　　　　　　│行　　　　　　　　│（原記載九十一年二月二│五十二元　　　　│九　　　　　　　│　　│
│  │                  │                  │十八日）              │                │                │    │
└─┴─────────┴─────────┴───────────┴────────┴────────┴──┘
